ACORDAO-COMPLETO-2534428

ACÓRDÃO 1161/2022 ATA 19/2022 - PLENÁRIO

VISTOS, relatados e discutidos estes autos de acompanhamento da inclusão, em plano de recuperação judicial, de créditos da Agência Nacional de Telecomunicações (Anatel) decorrentes de multas administrativas aplicadas a empresas do Grupo Oi.
ACORDAM os Ministros do Tribunal de Contas da União, reunidos em sessão do Plenário, ante as razões expostas pelo Relator e com fundamento nos arts. 169, inciso V, 241 e 242 do Regimento Interno em:
9.1. considerar concluído o acompanhamento dos créditos da Agência Nacional de Telecomunicações, representados pelas multas impostas pela autarquia federal à recuperanda Oi S.A., atualmente inseridos nos autos do processo de recuperação judicial em curso na 7ª Vara Empresarial da Comarca da Capital do Estado do Rio de Janeiro, e considera cumpridos os itens 9.1 e 9.2 do Acórdão 2880/2018-TCU-Plenário;
9.2. encaminhar cópia desta decisão à Anatel, com a informação de que o relatório e o voto que a fundamentam podem ser acessados por meio do endereço eletrônico www.tcu.gov.br/acordaos;
9.3. arquivar o processo.

Acompanhamento dos créditos da Anatel, representados pelas multas impostas pela autarquia federal ao Grupo Oi, nos autos do processo de recuperação judicial em curso na 7ª Vara Empresarial do Rio de Janeiro-RJ.

Agência Nacional de Telecomunicações

3. Interessado: Tribunal de Contas da União

13.1. Ministros presentes: Ana Arraes (Presidente), Walton Alencar Rodrigues, Benjamin Zymler, Augusto Nardes, Aroldo Cedraz, Jorge Oliveira (Relator) e Antonio Anastasia.
13.2. Ministro-Substituto convocado: Augusto Sherman Cavalcanti.
13.3. Ministro-Substituto presente: André Luís de Carvalho.

JORGE OLIVEIRA

Transcrevo, a seguir, a instrução elaborada pelo auditor federal de controle externo da Secretaria de Fiscalização de Infraestrutura Hídrica, de Comunicações e de Mineração (SeinfraCom) (peça 151) , aprovada pelos dirigentes daquela unidade (peças 152 e 153) :	
"INTRODUÇÃO
1.	Cuidam os autos de relatório de acompanhamento dos créditos da Agência Nacional de Telecomunicações (Anatel) , representados pelas multas impostas pela autarquia federal à recuperanda Oi S.A., atualmente inseridos nos autos do processo de recuperação judicial em curso na 7ª Vara Empresarial da Comarca da Capital do Estado do Rio de Janeiro - RJ (processo 0203711-65.2016.8.19.0001) , distribuído em 20/6/2016.
O presente processo foi autuado em decorrência da materialidade dos recursos públicos envolvidos, não tendo sido constatadas, de plano, irregularidades praticadas pelos gestores da Anatel ou da Procuradoria-Federal Especializada que atua junto a essa Agência (PFE-Anatel) .
HISTÓRICO
O Grupo Oi S.A. requereu pedido de recuperação judicial, em 20/6/2016, em curso na 7ª Vara Empresarial da Comarca da Capital do Estado do Rio de Janeiro (Processo 0203711- 65.2016.8.19.0001/RJ) , com base na Lei de Recuperação Judicial e Falências (Lei 11.101/2005) . À época, a dívida do Grupo já alcançava R$ 65 bilhões, superando, em volume de dívidas, todas as recuperações judiciais da história do Brasil. Constam desse processo judicial as seguintes empresas do Grupo Oi S.A.: Telemar Norte Leste S.A., Oi Móvel S.A, Copart4 Participações S.A., Copart5 Participações S.A., Portugal Telecom International Finance B.V. e Oi Brasil Holdings Coöperatief U.A.
É importante trazer à baila que, antes da autuação deste processo de relatório de acompanhamento, foi instaurado o TC Processo 033.612/2016-1, da relatoria do ministro Bruno Dantas, com vistas a acompanhar o processo de mediação entre as empresas do Grupo Oi S.A. e a Anatel, no âmbito do processo de recuperação judicial.  Em decorrência desse acompanhamento, foi prolatado o Acórdão 251/2020-TCU-Plenário, que determinou o arquivamento do processo por perda de objeto, dado que as tentativas de mediação entre a agência e o Grupo Oi S.A. não obtiveram êxito, prosseguindo o processo de recuperação judicial.
Nos dias 19 e 20/12/2017, foi realizada a assembleia geral de credores (AGC) . Nessa assembleia, a Anatel apresentou voto contrário, no sentido de não se submeter ao plano de recuperação judicial (PRJ) que veio a ser aprovado pela AGC (peça 6) e que foi, posteriormente, homologado judicialmente em 8/1/2018 (peça 42) . No PRJ, foram incluídos, à revelia da Agência, créditos oriundos de multas administrativas aplicadas pela Anatel contra empresas do Grupo Oi da ordem - em valores atualizados pela Anatel até 23/4/2018 - de R$ 12,90 bilhões (peça 28) .
Em função disso, foi autuado o presente processo de relatório de acompanhamento, a fim de avaliar o deslinde da questão relativa à inclusão dos créditos da Anatel, decorrentes de multas administrativas impostas a empresas do Grupo Oi, no plano de recuperação judicial supramencionado. 
Ressalta-se que a origem dos créditos da Anatel é pública, por resultarem do exercício de seu poder de polícia perante a concessionária, em decorrência do descumprimento de leis, dos deveres estabelecidos no contrato de concessão, de atos administrativos de efeitos concretos e/ou de normas expedidas pela Agência, como, por exemplo, resoluções. Quando o Grupo Oi S.A. formalizou seu pedido de recuperação judicial, parte dos créditos já estava inscrita em dívida ativa e outra parcela significativa em execução fiscal, nos termos da Lei 6.830/1980.
O Plano de Recuperação Judicial foi aprovado com a previsão do parcelamento dos créditos quirografários, entre os quais foram incluídos os créditos não tributários da Anatel, com condições mais favoráveis à recuperanda em relação àquelas estabelecidas nas Leis 10.522/2002, que dispõe sobre o Cadastro Informativo dos créditos não quitados de órgãos e entidades federais (Cadin) , e 13.494/2017, que institui o Programa de Regularização de Débitos não Tributários (PRD) nas autarquias e fundações públicas federais e na Procuradoria-Geral Federal.
Inicialmente, após a realização de diligências à agência, a Unidade Técnica concluiu pela impossibilidade da inclusão desses créditos da Anatel no Plano de Recuperação Judicial (peça 52) , propondo, em suma, dar ciência desse entendimento ao administrador judicial, ao juízo responsável pelo processo de recuperação, ao juízo da segunda instância e a outros entes públicos. 
O Ministério Público junto ao Tribunal de Contas da União (MPTCU) , contudo, divergiu dessa proposta (peça 56) , entendendo pertinente tão somente continuar o presente acompanhamento mediante determinações para que fossem prestadas informações a esta Corte a respeito dos processos judiciais relacionados à recuperação judicial do Grupo Oi e das ações adotadas pela agência reguladora quanto aos créditos não tributários da autarquia que foram incluídos na recuperação judicial.
Conforme manifestou em seu Voto (peça 58) , a Ministra Relatora Ana Arraes entendeu que deveriam prevalecer as proposições do Parquet, tendo sido a proposta acolhida pelo Colegiado por meio do Acórdão 2880/2018-TCU-Plenário, em que se decidiu:
9.1. determinar à Procuradoria Federal Especializada junto à Agência Nacional de Telecomunicações que, a cada seis meses, encaminhe a este Tribunal informações sobre todos os andamentos relevantes e cópia de deliberações que vierem a ser proferidas por quaisquer juízos e tribunais em processos, inclusive execuções fiscais, em que esteja sendo tratada a questão referente à inclusão na recuperação judicial do Grupo Oi dos créditos não tributários da Anatel, aprovada no âmbito do Processo 0203711-65.2016.8.19.0001, em curso na 7ª Vara Empresarial da Comarca da Capital do Estado do Rio de Janeiro/RJ;
9.2. determinar à Agência Nacional de Telecomunicações que, com a mesma periodicidade, informe a este Tribunal as ações adotadas pela agência reguladora com relação aos créditos não tributários da autarquia que foram incluídos na recuperação judicial do Grupo Oi, a exemplo da instauração e do andamento de procedimentos para apuração de descumprimento de obrigações, da inscrição em dívida ativa de créditos não tributários que deixaram de ser adimplidos por empresas do referido grupo empresarial e do ajuizamento de novas execuções fiscais;
9.3. determinar à Secretaria de Infraestrutura Hídrica, de Comunicações e de Mineração que dê continuidade ao apresente acompanhamento; (grifo nosso) 
Em cumprimento ao item 9.2 da decisão, foi remetido a TCU o Ofício 21/2019/AUD-Anatel (peça 65) , de 30/5/2019, por meio do qual se encaminhou o Memorando 52/2019/SUE (peça 66) e anexos (peças 67-71) . As informações foram complementadas pelos Ofícios 59/2019/AUD-Anatel, de 29/11/2019 (peça 74) , e 35/2020/AUD-Anatel, de 5/6/2020 (peça 88) , e respectivos anexos. A Procuradoria Federal Especializada (PFE) apresentou o Ofício 28/2019/PFE-Anatel/PGF/AGU, de 22/5/2019, em cumprimento do item 9.1 (peças 72-73) . A PFE também encaminhou informações por meio dos Ofícios 68/2019/PFE-Anatel/PGF/AGU, de 9/12/2019 (peça 76) , e 29/2020/PFE-Anatel/PGF/AGU, de 1º/6/2020 (peça 77) .
Em análise do presente acompanhamento, esta Unidade Técnica, face à aprovação da Lei 13.988, de 14/4/2020, que estabeleceu 'os requisitos e as condições para que a União, as suas autarquias e fundações, e os devedores ou as partes adversas realizem transação resolutiva de litígio relativo à cobrança de créditos da Fazenda Pública, de natureza tributária ou não tributária'; bem como às alterações no plano de recuperação judicial do Grupo Oi, aprovadas na Assembleia Geral de Credores (AGC) , em 8/9/2020, considerou necessária a realização de diligência intermediária à Anatel e à PFE/Anatel, no intuito de obter (peça 91, p. 2) :
a) informações atualizadas diante do novo cenário;
b) acesso aos autos do Processo Eletrônico 53500.038991/2020-81, autuado em decorrência do Parecer de Força Executória nº 00003/2020/PFE-ANATEL/PGF/AGU (SEI 5889534) , de 20/08/2020, que orientou a atuação da Anatel na mencionada Assembleia Geral de Credores, de 8/9/2020
Novas informações foram prestadas pelo Ofício 91/2020/AUD-Anatel, de 16/12/2020 (peça 98) , pelo Ofício 87/2020/PFE-Anatel/PGF/AGU, de 15/12/2020 (peça 99) , e respectivos anexos (peças 100-112) . Adiante, foram encaminhados os Ofícios 32/2021/PFE-Anatel/PGF/AGU, de 16/6/2021 (peça 116) , com seus anexos (peças 117-125) , 45/2021/AUD-Anatel (peça 126) , de 16/6/2021, e 103/2021/AUD-Anatel (peça 127) , de 17/12/2021, e respectivos anexos (peças 137 a 144) .
Em relação a esses últimos documentos encaminhados ao TCU pela agência, ficaram alguns pontos que precisavam ser esclarecidos. Em decorrência disso, a SeinfraCOM realizou diligência junto à Agência Nacional de Telecomunicações (peças 129, 132 e 133) . Em resposta, encaminhada por meio dos Ofícios 7/2022/AUD-Anatel, de 3/3/2020 (peça 145) , e respectivo anexo (peça 146) , e 14/2022/PFE-Anatel, de 3/3/2022 (peça 148) , a Anatel apresentou informações relacionadas ao andamento do cumprimento da transação, que foi formalizada entre essa agência reguladora e o Grupo Oi S.A. em 27/11/2020 (peça 123) .
Na presente fase processual será realizado o exame desses documentos juntados a estes autos.
EXAME TÉCNICO
I. Processo de Recuperação Judicial (0203711-65.2016.8.19.0001/RJ) 
O Grupo Oi requereu ao Juízo da Recuperação Judicial que expedisse ofício ao Desembargador Federal José Antônio Neiva, do Tribunal Regional Federal da 2ª Região, relator da apelação na Medida Cautelar 0000554-77.2011.4.02.5101, para que fosse determinada a conversão em renda dos valores necessários para o pagamento das seis primeiras parcelas devidas à Anatel, na forma da Cláusula 4.3.4 do PRJ. Em 3/7/2018, foi proferida decisão deferindo esse pedido (peça 72) .
Essa decisão foi impugnada pela Anatel, que interpôs Agravo de Instrumento (0040249-61.2018.8.19.0000) , perante o Tribunal de Justiça do Estado do Rio de Janeiro (TJRJ) . Nesse recurso, a Agência requereu a suspensão do Juízo da Recuperação Judicial, para impedir o cumprimento do PRJ, de modo que não fosse realizada a conversão em renda de depósitos judiciais relativos a créditos da Anatel e que não fosse feita nenhuma medida que desse eficácia ao PRJ, relacionadas aos créditos da Agência. A Anatel considerou que a inclusão dos seus créditos no PRJ não se encontrava dentro do estabelecido no ordenamento jurídico.
Em 15/3/2019, foi proferida decisão monocrática da Desembargadora Suely Fonseca Quintes, que não conheceu do recurso de Agravo de Instrumento interposto pela Agência. Em face dessa decisão, em 9/5/2019, a Anatel interpôs o recurso de Agravo Interno.
Por meio do ofício 68/2019/PFE-Anatel/PGF/AGU, de 9/12/2019 (peça 76) , foi informado que a Medida Cautelar 0000554-77.2011.4.02.5101 'surtiu o efeito desejado pela Agência', dado que houve decisão proferida pelo Desembargador Federal Relator no TRF da 2ª Região, negando a conversão em renda de depósito judicial para pagamento das primeiras parcelas do plano aprovado na primeira AGC em favor da Anatel, requerida pelo Grupo Oi S.A. 
O Juízo da Recuperação Judicial, em 14/1/2019, determinou à Anatel 'se abster de exigir das recuperandas a apresentação de certidões negativas de débitos, inclusive relativas às receitas administrativas pela Agência'. A Anatel, em virtude dessa decisão, interpôs o Agravo de Instrumento 0011431-65.2019.8.19.0000 no TJRJ (peça 72, p. 5) . Esse recurso foi julgado pelo referido Tribunal, que proferiu acórdão, decidindo que não há a necessidade de as recuperandas apresentarem certidões negativas, inclusive para contratar com o poder público. Em decorrência dessa decisão, a Anatel interpôs recurso especial (peça 76, p. 3) .
Em 4/2/2020, o Grupo Oi pleiteou em juízo o não encerramento da recuperação judicial. Em face dessa petição, o Juízo da 7ª Vara Empresarial do Rio de Janeiro, em 6/3/2020, proferiu decisão, determinando que as recuperandas apresentassem proposta de aditamento ao PRJ, no prazo de 180 dias, como também a realização de nova Assembleia-Geral de Credores, no prazo de sessenta dias, após a apresentação da proposta de aditamento ao plano de recuperação judicial (peça 77, p. 1) .
Em 26/6/2020 foi publicado o Edital do Aditamento ao Plano de Recuperação Judicial apresentado pelo Grupo Oi. Em 31/7/2020, a Agência apresentou Objeção nos termos do art. 55 da Lei 11.101/2005, nos autos da recuperação judicial, dado que continuavam as mesmas condições de pagamento dos créditos da Anatel, constantes do PRJ anterior (peça 99, p. 2) . 
O Grupo Oi, em 20/7/2020, havia apresentado à Procuradora-Geral Federal requerimento de transação em relação aos créditos da Anatel, de acordo com o estabelecido na Lei 13.988, de 4/4/2020, regulamentada pela Portaria-AGU 249, de 8/6/2020, e pela Portaria-PGF 333, de 9/7/2020. Em 31/7/2020, a agência apresentou petição ao juízo da recuperação judicial para informar sobre esse pedido de transação. Nessa petição, informou-se ao juízo a importância da conclusão dessa transação antes da AGC (peça 99, p. 2) .
Em 13/8/2020, o Grupo Oi apresentou ao juízo uma atualização da proposta de aditamento, requerendo dentre outros, a alteração da redação das cláusulas do PRJ relacionadas ao pagamento dos créditos da Anatel, como também a inclusão de novas cláusulas, contendo a previsão de que o pagamento dos créditos de agências reguladoras passaria a ser realizado na forma da Lei 13.988/2020.
 Assim, foi proposta a celebração de transação na forma dessa lei, no prazo de 180 dias, contados da data da homologação do aditamento ao PRJ, sendo que o descumprimento da celebração da transação nesse prazo teria como consequência a falência do Grupo Oi. Nessa transação deveriam ser incluídos todos os créditos de multas da Anatel já inscritos na dívida ativa. Ficou estabelecido também que os créditos ainda não inscritos em dívida ativa, no momento da celebração da transação, deveriam seguir os trâmites ordinários para sua constituição e cobrança (peça 99, p. 3, 4 e 7) .
 (...) A partir de intensas tratativas com a PFE-Anatel, o Grupo Oi alterou tal sistemática e apresentou, em 13.08.2020, nova proposta de Aditamento por meio da qual passaria a assumir o dever jurídico de, no prazo de 180 dias, celebrar transação na forma da Lei nº 13.988/2020 e atos normativos aplicáveis, em relação à totalidade de créditos de multas da Anatel que estivessem inscritos em dívida ativa, 'devendo as Recuperandas atender às condições exigidas pelas autoridades competentes nos termos das referidas normas aplicáveis, inclusive quanto à manutenção e/ou apresentação de garantias', ficando prejudicadas as regras de pagamento previstas no Plano de Recuperação Judicial objeto da AGC realizada nos dias 19.12.2017 e 20.12.2017. (os grifos constam do original) 
Para um melhor entendimento da alteração realizada pelo aditamento ao PRJ, concernente aos créditos da Anatel, descrevemos a seguir as cláusulas com as novas regras para pagamento desses créditos previstas no aditamento ao PRJ, que foi apresentado ao juízo da recuperação judicial pelo Grupo Oi S.A., votado na AGC realizada em 8/9/2020 e homologado pelo juízo em 5/10/2020 (peça 110, p. 41-43) : 
6.6. Tendo em vista que os Créditos Agências Reguladoras serão pagos na forma da Lei nº 13.988, de 04 de abril de 2020 e respectivo regulamento ou legislação que venha a ser editada que seja mais benéfica, as Cláusulas do Plano Original aplicáveis ao pagamento dos Créditos Agências Reguladoras deixam de ser aplicáveis e as Recuperandas resolvem, portanto, alterar a redação das Cláusulas 4.3.4, 4.3.4.1 e 4.3.4.2 do Plano Original, bem como incluir novas Cláusulas 4.3.4.3 e 4.3.4.4. Dessa forma, as Cláusulas 4.3.4, 4.3.4.1, 4.3.4.2, 4.3.4.3 e 4.3.4.4 passarão a vigorar com as seguintes redações: 
'4.3.4. Os Créditos Agências Reguladoras, objetivando garantir segurança jurídica ao Plano, serão regidos exclusivamente pela legislação aplicável aos créditos das agências reguladoras, recebendo apenas o tratamento previsto em lei e regulamentação, ficando prejudicadas, em definitivo, as redações originais das Cláusulas 4.3.4, 4.3.4.1 e 4.3.4.2 do Plano.
4.3.4.1. Os Créditos Agências Reguladoras serão pagos por meio de celebração de transação na forma da Lei nº 13.988, de 04 de abril de 2020, aplicável a créditos das autarquias e fundações públicas federais inscritos em dívida ativa, regulamentada pela Portaria nº 249, de 08 de julho de 2020, do Advogado-Geral da União, e pela Portaria nº 333, de 09 de julho de 2020, do Procurador-Geral Federal, a ser firmada no prazo de 180 (cento e oitenta) dias, contados a partir da data da Homologação do Aditamento ao PRJ, devendo as Recuperandas atender às condições exigidas pelas autoridades competentes nos termos das referidas normas aplicáveis, inclusive quanto à manutenção e/ou apresentação de garantias.
4.3.4.2. A transação reger-se-á pelos seus termos e pela legislação e regulamentação aplicável, especialmente no que diz respeito às condições e requisitos para sua celebração e hipóteses e efeitos de eventual rescisão.
4.3.4.3. Celebrada a transação, e na hipótese de superveniência de legislação e regulamentação que prevejam condições mais benéficas e que permitam a inclusão nessas condições de débitos que já tenham sido objeto de transação na forma da Lei nº 13.988, de 04 de abril de 2020, as Recuperandas poderão aderir ao novo regime, cumpridas as exigências legais e regulamentares aplicáveis.
4.3.4.4. Os Créditos Agências Reguladoras que, no momento da celebração da transação referida na Cláusula 4.3.4.1 acima, não houverem sido inscritos em dívida ativa e, portanto, não forem objeto da transação no prazo previsto na Cláusula 4.3.4.1, seguirão os procedimentos ordinários voltados a sua constituição e cobrança, sendo facultado às Recuperandas formalizar parcelamento ou outro meio de composição previsto em lei ou regulamentação conforme a fase em que o crédito se encontre, cumpridas as exigências previstas nas regras normativas aplicáveis.'
É importante trazer à baila o que foi previsto pela Lei 13.988/2020. Essa lei estabeleceu a possibilidade de transação de créditos de autarquias federais inscritos em dívida ativa, incluindo os créditos irrecuperáveis ou de difícil recuperação devidos por empresas em processo de recuperação judicial (art. 1º, § 4º, inciso III c/c art. 11, § 5º, da Lei 13.988/2020) . As condições estabelecidas por essa lei, por meio da celebração de transação, são bem mais favoráveis às empresas em recuperação judicial devedoras de créditos de autarquias federais do que as previstas pela Lei 10.522, de 19 de julho de 2002.
Lei 13.988/2020
Art. 1º Esta Lei estabelece os requisitos e as condições para que a União, as suas autarquias e fundações, e os devedores ou as partes adversas realizem transação resolutiva de litígio relativo à cobrança de créditos da Fazenda Pública, de natureza tributária ou não tributária.
 (...) 
§ 4º Aplica-se o disposto nesta Lei:
 (...) 
III - no que couber, à dívida ativa das autarquias e das fundações públicas federais, cujas inscrição, cobrança e representação incumbam à Procuradoria-Geral Federal, e aos créditos cuja cobrança seja competência da Procuradoria-Geral da União, nos termos de ato do Advogado-Geral da União e sem prejuízo do disposto na Lei nº 9.469, de 10 de julho de 1997 .
Art. 11. A transação poderá contemplar os seguintes benefícios:
I - a concessão de descontos nas multas, nos juros de mora e nos encargos legais relativos a créditos a serem transacionados que sejam classificados como irrecuperáveis ou de difícil recuperação, conforme critérios estabelecidos pela autoridade fazendária, nos termos do inciso V do caput do art. 14 desta Lei;
II - o oferecimento de prazos e formas de pagamento especiais, incluídos o diferimento e a moratória; e
III - o oferecimento, a substituição ou a alienação de garantias e de constrições.
 (...) 
§ 5º Incluem-se como créditos irrecuperáveis ou de difícil recuperação, para os fins do disposto no inciso I do caput deste artigo, aqueles devidos por empresas em processo de recuperação judicial, liquidação judicial, liquidação extrajudicial ou falência.
A Lei 10.522/2002 previa, em relação aos devedores de créditos de autarquias federais em recuperação judicial, apenas a possibilidade de parcelamento da dívida de acordo com o estabelecido nos arts. 10-A e 37-B. Conforme o art. 10-A dessa lei, os créditos das autarquias federais podem ser parcelados em 84 prestações mensais, sem a aplicação de qualquer redução ou desconto, com parcelas não lineares, com valores menores nos dois primeiros anos. Segundo o art. 37-B, o parcelamento pode ser feito em sessenta prestações mensais de mesmo valor, também sem desconto ou redução. A redação desses artigos transcritos a seguir é a vigente à época dos fatos narrados, anterior ao texto atual, que foi modificado pela Lei 14.112/2020.
Lei 10.522/2002
Art. 10-A. O empresário ou a sociedade empresária que pleitear ou tiver deferido o processamento da recuperação judicial, nos termos dos arts. 51, 52 e 70 da Lei nº 11.101, de 9 de fevereiro de 2005, poderão parcelar seus débitos com a Fazenda Nacional, em 84 (oitenta e quatro) parcelas mensais e consecutivas, calculadas observando-se os seguintes percentuais mínimos, aplicados sobre o valor da dívida consolidada: (Incluído pela Lei nº 13.043, de 2014) 
I - da 1ª à 12ª prestação: 0,666% (seiscentos e sessenta e seis milésimos por cento) ; (Incluído pela Lei nº 13.043, de 2014) 
II - da 13ª à 24ª prestação: 1% (um por cento) ; (Incluído pela Lei nº 13.043, de 2014) 
III - da 25ª à 83ª prestação: 1,333% (um inteiro e trezentos e trinta e três milésimos por cento) ; e (Incluído pela Lei nº 13.043, de 2014) 
IV - 84ª prestação: saldo devedor remanescente. (Incluído pela Lei nº 13.043, de 2014) 
§ 1º O disposto neste artigo aplica-se à totalidade dos débitos do empresário ou da sociedade empresária constituídos ou não, inscritos ou não em Dívida Ativa da União, mesmo que discutidos judicialmente em ação proposta pelo sujeito passivo ou em fase de execução fiscal já ajuizada, ressalvados exclusivamente os débitos incluídos em parcelamentos regidos por outras leis. (Incluído pela Lei nº 13.043, de 2014) 
 (...) 
§ 8º O disposto neste artigo aplica-se, no que couber, aos créditos de qualquer natureza das autarquias e fundações públicas federais. (Incluído pela Lei nº 13.494, de 2017) 
Art. 37-B. Os créditos das autarquias e fundações públicas federais, de qualquer natureza, poderão ser parcelados em até 60 (sessenta) prestações mensais. (Incluído pela Lei nº 11.941, de 2009) 
§ 1º O disposto neste artigo somente se aplica aos créditos inscritos em Dívida Ativa e centralizados nas Procuradorias Regionais Federais, Procuradorias Federais nos Estados e Procuradorias Seccionais Federais, nos termos dos §§ 11 e 12 do art. 10 da Lei no 10.480, de 2 de julho de 2002, e do art. 22 da Lei no 11.457, de 16 de março de 2007. (Incluído pela Lei nº 11.941, de 2009) 
Com as novas regras estabelecidas pela Lei 13.988/2020, os devedores de créditos de autarquias federais em recuperação judicial podem celebrar transação com regras que possibilitam: i) a redução de até cinquenta por cento do valor total dos créditos a serem transacionados, desde que não reduza o montante principal do crédito (art. 11, § 2º, incisos I e II) ; ii) o parcelamento da dívida em até 84 meses (art. 11, § 2º, inciso III) ; iii) a concessão de diferimento para o pagamento da segunda parcela após 180 dias, contados da formalização do acordo de transação (art. 24, § 1º, da Portaria-AGU 249/2020) ; iv) o pagamento de parcelas mediante a conversão em renda de depósitos judiciais vinculados ao crédito objeto da transação (art. 11 da Portaria-AGU 249/2020) .
Lei 13.988/2020
Art. 11. A transação poderá contemplar os seguintes benefícios:
 (...) 
§ 2º É vedada a transação que:
I - reduza o montante principal do crédito, assim compreendido seu valor originário, excluídos os acréscimos de que trata o inciso I do caput deste artigo;
II - implique redução superior a 50% (cinquenta por cento) do valor total dos créditos a serem transacionados;
III - conceda prazo de quitação dos créditos superior a 84 (oitenta e quatro) meses;
IV - envolva créditos não inscritos em dívida ativa da União, exceto aqueles sob responsabilidade da Procuradoria-Geral da União.
Portaria-AGU 249/2020
Art. 11. A formalização da transação não constitui autorização para o levantamento, desconstituição ou cancelamento da penhora, arresto de bens ou outras garantias efetivadas nas ações judiciais que tenham por objeto os créditos incluídos na transação, salvo se expressamente previsto no termo.
§ 1º Formalizada a transação nos termos do art. 28, admite-se o pagamento de parcelas mediante a conversão em renda de depósitos judiciais vinculados ao crédito objeto da transação, desde que essa hipótese esteja prevista no termo de transação. 
§ 2º Na hipótese do § 1º, considera-se como data do pagamento a data da realização da conversão em renda, independentemente das datas em que o devedor renunciou ao direito, nos termos do inciso V do art. 27.
§ 3º Realizada a conversão em renda, conforme o montante recolhido, o credor deverá dar quitação às parcelas, seguindo a ordem crescente dos prazos de vencimento.
 (...) 
Art. 24. A proposta de transação individual poderá ser apresentada pelo credor ou pelo devedor em recuperação judicial, em até sessenta dias contados da publicação da decisão que deferir o processamento da recuperação judicial, observado o seguinte:
I - na hipótese de empresário individual, microempresa ou empresa de pequeno porte em recuperação judicial, o prazo para quitação será de até cento e quarenta e cinco meses e a redução da dívida será de setenta por cento; ou
II - nos demais casos, o prazo para quitação será de até oitenta e quatro meses e a redução da dívida será de cinquenta por cento.
§ 1º Nas hipóteses previstas nos incisos I e II do caput, a Procuradoria-Geral Federal e a Procuradoria-Geral da União poderão conceder o diferimento do pagamento da segunda parcela, pelo prazo máximo de cento e oitenta dias, contados da formalização do acordo de transação.
Como visto, a transação só poderia ser celebrada em relação aos créditos já inscritos na dívida ativa. Conforme informado pela Anatel, os valores desses créditos, atualizados até 13/8/2020, seriam de aproximadamente R$ 12,6 bilhões, o que representaria mais de noventa por cento dos créditos da agência. Também foi informado que o aditamento ao PRJ não libera e não exige garantias para os créditos da Anatel, estabelecendo que 'na celebração da transação, o devedor terá que atender às condições exigidas pelas autoridades competentes nos termos das referidas normas aplicáveis, inclusive quanto à manutenção e/ou preservação de garantias' (peça 99, p. 7) .
Quanto aos débitos do Grupo Oi S.A., junto à Agência Nacional de Telecomunicações, a tabela abaixo discrimina os respectivos valores, extraídos do Sistema de Gestão de Arrecadação da Anatel (Sigec) em 13/8/2020. Para a celebração da transação foram considerados os créditos inscritos em dívida ativa com os seus encargos, que totalizaram R$ 12.621.805.636,40 (mais de noventa por cento dos créditos da Agência) .
Tabela 1: Multas do Grupo Oi submetidas à recuperação judicial, segundo a Anatel, em 13/8/2020
	Constituição Creditícia 
	Inscritas em Dívida Ativa
	Não Inscritas em Dívida Ativa
	Encargos Legais
	Valor Total (Saldo devedor atualizado + Encargos legais) 13/8/2020

		Executadas
	Não Executadas
			
	Constituída
	10.411.284.749,52
	116.603.579,07
	1.340.754.221,58
	2.093.917.307,81
	13.962.559.857,98

	Não Constituída
	-
	-
	8.693.580,89
	-
	8.693.580,89

	Total
	10.411.284.749,52
	116.603.579,07
	1.349.447.802,47
	2.093.917.307,81
	13.971.253.438,87

Fonte: Informe 12/2020/AFFO/SAF, de 13/8/2020 (peça 110, p. 292) 
Em 20/8/2020, o juízo da recuperação judicial proferiu decisão, deferindo o pedido da Anatel realizado em 14/8/2020, mantendo a representação dos créditos da agência na AGC, que havia sido marcada para os dias 8/9/2020 (primeira convocação) e 14/9/2020 (segunda convocação) , 'por meio de duas credenciais de voto, uma para a Anatel (créditos não definitivamente constituídos) e outra para a AGU (créditos definitivamente constituídos) '. Para essa nova AGC, os créditos da Anatel foram atualizados, conforme descrito no excerto a seguir (pela 99, p. 3) :
19. Tendo em vista que desde a realização da primeira AGC, do universo de créditos que ainda não estavam definitivamente constituídos à época da primeira AGC, a quase totalidade dos créditos foram definitivamente constituídos nesses últimos anos, por ocasião do término dos respectivos processos administrativos, modificando a fase em que atualmente se encontram, a decisão judicial acolheu, para fins de votação na AGC, os valores apresentados em juízo com base nas informações da área técnica da Agência, de modo que, do montante de créditos considerados para essa finalidade, a credencial da AGU representará 99,94% (R$ 11.086.717.662,97) e a da ANATEL representará 0,06% (R$ 6.656.024,21) . (grifos no original) 
Com o objetivo de que a nova AGC fosse realizada após a celebração da transação, a Anatel, em 25/8/2020, apresentou ao juízo da recuperação judicial petição solicitando o adiamento da AGC por mais sessenta dias. Em 27/8/2020, esse pedido foi indeferido por esse juízo, mantendo as datas previstas. Em relação a essa decisão, a agência não interpôs recurso (peça 99, p. 4) .
Com o aditamento ao PRJ, que tratou os créditos da Anatel de acordo com a legislação vigente, a orientação da Procuradoria junto à Anatel, por meio do Parecer de Força Executória 3/2020/PFE-Anatel/PGF/AGU e do Parecer 587/2020/PFE-Anatel/PGF/AGU, como também a do Conselho Diretor, por meio da Portaria-Anatel 1.262/2020, foi no sentido de que os representantes da agência registrassem voto favorável a esse aditamento na nova AGC (peça 99, p. 8) . 
57.  Ante o exposto, considerando (i) a situação inicial na qual os créditos da Anatel estavam submetidos a regras de pagamento ilegais (PRJ original homologado em 2017) ; (ii) a importância de a Anatel adotar as medidas que impliquem o menor prejuízo possível, neste contexto em que ainda não fora proferida decisão judicial que exclua os créditos da Anatel da recuperação judicial; e (iii) o fato de o aditamento do PRJ prever deveres de tratamento dos créditos da Anatel a partir de regras de pagamento que encontram previsão na legislação, devendo observar a legislação e a regulamentação aplicáveis, atendendo às exigências das autoridades competentes, inclusive quanto à manutenção e/ou apresentação de garantias, o que se restar descumprido acarretará a falência das recuperandas; observa-se que a aprovação do aditamento do PRJ, na AGC designada para o dia 08.09.2020, é favorável aos interesses da Anatel, razão pela qual esta Procuradoria opinou no sentido de que o voto da AGU para o aditamento do PRJ fosse favorável à aprovação do aditamento e ainda, que o representante da Anatel na AGC fosse expressamente orientado pelo Conselho Diretor da Agência a votar favorável ao aditamento do PRJ apresentado pelo Grupo Oi.
 (...) 
59. No âmbito do Conselho Diretor, o Presidente do Conselho Diretor da Anatel Conselheiro Leonardo Euler de Morais apresentou, por meio da Matéria para Apreciação do Conselho Diretor Nº 992/2020, propôs ao Conselho Diretor:
a) orientar os servidores da Agência designados representantes quanto aos créditos de multas não definitivamente constituídos conforme a Portaria nº 1.210/2020 (SEI nº 5912479) , a apresentar VOTO FAVORÁVEL ao aditamento do Plano de Recuperação Judicial do Grupo Oi, tendo para tanto como condição necessária e suficiente que a redação da cláusula 6.6 do Aditamento ao PRJ e das novas Cláusulas 4.3.4, 4.3.4.1, 4.3.4.2, 4.3.4.3 e 4.3.4.4 do PRJ se mantenha idêntica àquelas examinadas no presente documento, naquilo que cabe aos mencionados créditos; (os grifos contam do original) 
 (...) 
60. A Matéria para Apreciação do Conselho Diretor nº 992/2020 foi aprovada por unanimidade pelo Conselho Diretor da Anatel, mediante a edição da Portaria nº 1262, de 04 de setembro de 2020. No dia da própria realização da AGC, a PFE-Anatel elaborou ainda a Nota n. 00073/2020/PFE-ANATEL/PGF/AGU, para registrar o voto favorável ao Aditamento do PRJ (anexos) .
Em 5/10/2020, o Juízo da Recuperação Judicial proferiu decisão que homologou o aditamento ao PRJ. Em relação a essa decisão, a Anatel não apresentou recurso, pois considerou que o tratamento dado aos créditos da agência no aditamento ao PRJ estava de acordo com as normas previstas no ordenamento jurídico. Ressalta-se que ficou estabelecida a celebração de transação, nos termos da Lei 13.988/2020, no prazo de 180 dias da homologação desse aditamento (peça 99, p. 9) .
Como visto, em 20/7/2020, o Grupo Oi já tinha apresentado à Procuradoria-Geral Federal o requerimento para a celebração de transação com a Anatel. Para a celebração dessa transação, foram envidados esforços da Equipe de Cobrança Judicial da Procuradoria Regional Federal da 2ª Região, onde foi tramitado o processo administrativo de transação, como também, da Procuradoria Federal Especializada junto à Anatel. Como resultado desse processo, o termo de transação foi aprovado pelo Procurador-Geral Federal, conforme competência delegada pelo Advogado-Geral da União, nos termos da Portaria-AGU 173/2020, como também autorizado pelo Ministro de Estado das Comunicações. O termo de transação foi assinado pelo Grupo Oi S.A. e pelo Procurador-Geral Federal (peça 99, p. 10) . 
67. O processo administrativo da transação tramitou no âmbito da Equipe de Cobrança Judicial da Procuradoria Regional Federal da 2ª Região e as manifestações jurídicas desse processo foram elaboradas pela mencionada Equipe de Cobrança Judicial e pela Coordenação-Geral de Cobrança da Procuradoria-Geral Federal. A PFE-Anatel participou do processo de transação no tocante a temas que envolviam a recuperação judicial do Grupo Oi, encaminhamento de processos para inscrição em dívida ativa, elaboração de relatórios contábeis ou interações relativas à implementação da transação no Sistema de Gestão de Créditos da Anatel (SIGEC) . Ao final do processo, o Termo de Transação foi assinado pelo Procurador-Geral Federal, pelo Grupo Oi e a transação foi autorizada pelo Ministro de Estado das Comunicações.
De acordo com a PFE-Anatel, o acordo foi celebrado em consonância com o estabelecido pela Lei 13.988/2020 e seus regulamentos. Os créditos que foram objetos da transação totalizaram cerca de R$ 14,3 bilhões, sendo que foram reduzidos para aproximadamente R$ 7,2 bilhões. Esse montante deverá ser pago em 84 meses. Ficou estabelecido que, nos primeiros meses, serão pagos aproximadamente R$ 1,8 bilhão, por meio da conversão em renda de depósitos judiciais. Foi informado também que, em 3/12/2020, foi realizada a primeira conversão em renda, no valor de aproximadamente R$ 93, 4 milhões. Segundo a PFE-Anatel (peça 99, p. 10) , a transação foi vantajosa, dentre outras, pelas seguintes razões:
69. A celebração da transação representa um marco na história do poder de polícia da Anatel, na medida em que, do universo de valores de multas constituídas pela Agência nos últimos vinte anos, grande parte desses valores será arrecadada em decorrência da transação, o que certamente confere concretude às sanções aplicadas pela agência reguladora.
70. Ao mesmo tempo, para a Procuradoria-Geral Federal, a transação representou um caminho de segurança jurídica e efetividade no tocante à arrecadação de multas e extinção de litígios. Quanto ao incremento de arrecadação, a transação, por si só, tem previsão de arrecadação de cerca de R$ 85 milhões, em média, por mês de vigência da transação, propiciando um salto na arrecadação. Além disso, ao final da transação, cerca 1700 processos judiciais de grande monta serão extintos e os valores das multas pagos na forma da Lei nº 13.988/2020, reduzindo litígios e demandas no âmbito de atuação tanto da PGF quanto da própria Anatel.
O acordo previu também que os créditos da Anatel não inscritos em dívida ativa no momento da celebração da transação deverão seguir os procedimentos necessários para a sua constituição e cobrança, não podendo ter nenhum impedimento decorrente da recuperação judicial, estabelecendo ao Grupo Oi a faculdade de solicitar parcelamento ou outra forma de composição prevista em lei para o pagamento desses créditos (peça 110, p. 298) .
11. Chama-se atenção também para o fato que os créditos que, no momento da celebração da transação referida na Cláusula 4.3.4.1 acima, não houverem sido inscritos em dívida ativa e, portanto, não forem objeto da transação no prazo previsto na Cláusula 4.3.4.1, seguirão normalmente os procedimentos ordinários voltados a sua constituição e cobrança, sem qualquer óbice decorrente da recuperação judicial, sendo facultado às Recuperandas formalizar parcelamento ou outro meio de composição previsto em lei ou regulamentação conforme a fase em que o crédito se encontre, cumpridas as exigências previstas nas regras normativas aplicáveis. Ou seja, o aditamento ao PRJ transporta para a plena legalidade o tratamento dos créditos da Anatel.
Nesse diapasão, a Anatel informou que continua adotando as medidas necessárias para a constituição e cobrança dos créditos da Agência que não estavam inscritos na dívida ativa e, assim, não foram objeto da transação celebrada com o Grupo Oi S.A. (peça 138) .
2. (...) as alterações no plano de recuperação judicial do Grupo Oi, aprovadas na Assembleia Geral de Credores (AGC) , em 8/9/2020, não alteram a rotina dos procedimentos internos da Anatel, que vem adotado todas as medidas ordinárias voltadas ao andamento e conclusão de Procedimentos de Apuração de Descumprimento de Obrigações (Pado) , em consonância com a Lei nº 9.472 - Lei Geral de Telecomunicações (LGT) , de 16/7/1997, e com o Regulamento de Aplicação de Sanções Administrativas - RASA, aprovado pela Resolução nº 589, de 7/5/2012.
Dessa forma, verifica-se que o aditamento ao Plano de Recuperação Judicial, homologado em 5/10/2020, alterou as regras de pagamento dos créditos da Anatel constantes do Plano de Recuperação Judicial do Grupo Oi S.A., homologado em 8/1/2018, que não eram compatíveis com a legislação aplicável aos créditos de autarquias, prevendo o pagamento desses créditos dentro da legalidade, tendo como resultado a celebração de transação, nos termos da Lei 13.988/2020. Também, a PFE-Anatel e a PGF-AGU continuam a exercer suas competências com relação à constituição, à inscrição em dívida ativa e à cobrança judicial dos créditos da Anatel que não fizeram parte da transação. 
O acordo de transação celebrado entre a Anatel e o Grupo Oi S.A., relativo aos créditos da Anatel, previu o pagamento dos créditos inscritos na dívida ativa até a data da celebração da transação, que totalizaram R$ 14.333.922.589,29, em 78 parcelas mensais. Previu-se o pagamento da primeira parcela até o último dia útil do mês da assinatura do termo de transação. Entre a primeira e a segunda parcela, o termo de transação estabeleceu um prazo de carência de 180 dias, contados a partir do pagamento da primeira parcela, sendo que a segunda parcela deveria ser paga até o último dia útil do mês subsequente ao fim desse prazo. As parcelas restantes são previstas para serem pagas até o último dia dos meses subsequentes. A cláusula 2.4 do termo de transação estabelece a forma de pagamento (peça 100) :
2.4 As Partes estabelecem que o valor apontado na cláusula 2.2.1 acima será pago pelo Grupo Oi em 78 parcelas mensais, sendo certo que a primeira terá vencimento no último dia útil do mês da assinatura do termo, sendo a segunda devida no mesmo dia do mês subsequente ao encerramento do prazo de carência, previsto na cláusula 2.3 acima, e as demais parcelas terão vencimento no último dia útil dos meses subsequentes. Os valores das referidas parcelas serão calculados e atualizados para o corrente mês, nos termos do art. 11, inciso II, da Lei nº 13.988/20, da seguinte forma:
 (i) Da 1ª à 32ª prestação: R$ 56.203.046,99 (cinquenta e seis milhões, duzentos e três mil, quarenta e seis reais e noventa e nove centavos) ;
 (ii) 33ª à 54ª a prestação: R$ 108.803.334,56 (cento e oito milhões, oitocentos e três mil, trezentos e trinta e quatro reais e cinquenta e seis centavos) ;
 (iii) 55ª à 78ª a prestação: R$ 125.556.165,88 (cento e vinte e cinco milhões, quinhentos e cinquenta e seis mil, cento e sessenta e cinco reais e oitenta e oito centavos) .
2.4.1 O valor de cada prestação mensal, por ocasião do pagamento, será acrescido de juros equivalentes à taxa referencial do Sistema Especial de Liquidação e de Custódia - SELIC para títulos federais, acumulada mensalmente, calculados a partir do mês subsequente ao da consolidação até o mês anterior ao do pagamento.
Em resposta à diligência, realizada em 10/2/2022, a Anatel informou que o Grupo Oi S.A. realizou o pagamento integral das parcelas com vencimento até 31/5/2023, sendo que a parcela com vencimento em 30/6/2023 já está parcialmente paga. Os pagamentos realizados totalizaram R$ 1.530.973.663,87 (peças 146 e 148) . Verifica-se, assim, que até o presente momento o Grupo Oi S.A. está cumprindo o estabelecido no instrumento de transação.
II. Recursos perante o Superior Tribunal de Justiça (STJ) e Supremo Tribunal Federal (STF) 
Em decorrência da decisão do Juízo da Recuperação Judicial proferida em 8/1/2018, que homologou o PRJ aprovado pela AGC em 19/12/2017, a Anatel interpôs o AI 0010168-32.2018.8.19.0000. Esse recurso foi indeferido em 13/3/2018 por decisão monocrática proferida pela Desembargadora Mônica Maria Costa.  Em 19/4/2018, em face dessa decisão, a agência interpôs o recurso de Agravo Interno. Em 19/9/2018, a Oitava Câmara Cível do TJRJ proferiu acordão, negando provimento ao AI e julgando prejudicado o agravo interno.  Em face desse acórdão, a Anatel interpôs embargos de declaração em 15/10/2018 (peça 72, p. 5) .
Em 12/2/2019, a Oitava Câmara Cível do TJRJ deu provimento parcial aos embargos de declaração, mas sem efeitos infringentes. Em decorrência do acórdão que proferiu essa decisão, a Anatel interpôs Recurso Especial e Recurso Extraordinário, em 12/4/2019. No Recurso Especial, pediu, dentre outros, o reconhecimento da 'impossibilidade de submeter créditos da Anatel em face do Grupo Oi ao regime de uma recuperação judicial' e a declaração de 'ineficácia de qualquer disposição do Plano de Recuperação quanto aos créditos da Anatel em face do Grupo Oi'. No Recurso Extraordinário, pediu a declaração da nulidade do acórdão recorrido e do PRJ, no que se refere aos créditos da Anatel (peça 72, p. 5) .
O Recurso Especial interposto pela Agência foi inadmitido pela 3ª Vice-Presidência do Tribunal de Justiça do Rio de Janeiro, que também negou o prosseguimento do Recurso Extraordinário (peça 72, p. 4) . Em decorrência dessa decisão, em janeiro/2020, a Anatel interpôs recurso de Agravo, de acordo com o art. 1.042 do Código de Processo Civil (peça 77, p. 2) . 
Em 19/1/2021, foram proferidas duas decisões no âmbito do Agravo Interno no Recurso Extraordinário 0010168-32.2018.8.19.0000. Essas decisões foram dadas em relação ao agravo interposto em face de decisão anterior que havia inadmitido o recurso especial e ao agravo interno interposto em razão de decisão anterior que não conheceu do recurso extraordinário. Essas decisões anteriores foram proferidas pela 8ª Câmara do TJRJ. A Anatel não interpôs novo recurso, devido ao novo tratamento que foi dado aos créditos da Agência no aditamento ao PRJ (peça 116, p. 2) .
Dessarte, uma vez que não mais subsiste o teor do PRJ homologado na decisão judicial guerreada através do AI nº 0010168-32.2018.8.19.0000 e que foi impugnado pelos RESp e RE, perde-se por completo o objeto do referido recurso e, por consequência, dos recursos dele derivados, de maneira que a ANATEL deve requerer o reconhecimento pelo Tribunal da perda superveniente de objeto do Agravo interposto pela não admissão do Recurso Especial e do Agravo Interno interposto pelo não conhecimento do Recurso Extraordinário, com a consequente extinção dos mesmos sem julgamento de mérito.
Dessa forma, verifica-se que o AI 0010168-32.2018.8.19.0000 foi interposto em face de decisão exarada pelo juízo da recuperação judicial, que homologou a forma de pagamento dos créditos da Anatel no âmbito do PRJ em 8/1/2018. Com o aditamento ao PRJ, que tratou os créditos da Anatel dentro dos ditames da Lei 13.988/2020 e que estabeleceu a celebração de transação com a agência, entendeu-se que houve perda de objeto dessa ação. Assim, a PFE-Anatel informou que iria requerer ao Tribunal a extinção do Recurso Especial e do Recurso Extraordinário por perda de objeto (peça 123, p. 2) .
Em consulta ao site do Tribunal de Justiça do Rio de Janeiro em 9/3/2022, verificou-se que o AI 0010168-32.2018.8.19.0000 foi arquivado em 24/9/2021. Esse arquivamento foi decorrente da decisão prolatada pelo Desembargador Edson Vasconcelos, Terceiro Vice-Presidente do TJRJ,  que homologou a solicitação de desistência dos recursos especial e extraordinário por perda de objeto em 17/6/2021 (peça 149) .
Também, em face da decisão que determinou a submissão dos créditos públicos não tributários da Anatel ao PRJ, a agência interpôs o Agravo de Instrumento 0057446-63.2017.8.19.0000, em 5/10/2017. A Oitava Câmara Cível do TJRJ proferiu acórdão, negando provimento ao agravo de instrumento em 19/9/2018. Em face desse acórdão, a Anatel interpôs embargos de declaração em 30/10/2018. Em 12/2/2019, a Oitava Câmara Cível do TJRJ proferiu acórdão, dando provimento parcial aos embargos de declaração sem efeitos infringentes. Em decorrência desse acórdão, a Agência interpôs Recurso Especial e Recurso Extraordinário em 12/4/2018 (peça 72, p. 6) .
 A agência pediu, no Recurso Especial, dentre outros, que os créditos administrativos da Anatel não se submetessem ao juízo da recuperação judicial e à AGC e a declaração de nulidade do PRJ no tocante a esses créditos. Em relação ao Recurso Extraordinário, requereu a anulação do acordão recorrido e, 'em relação aos créditos da Anatel, a nulidade do plano de recuperação aprovado na Assembleia-Geral de Credores e homologado pelo Juízo da Recuperação' (peça 72, p. 6) .
O recurso especial foi admitido pelo Tribunal de Justiça do Rio de Janeiro e foi recebido pelo STJ (REsp 1839521/RJ) , tendo sido distribuído ao Ministro Marco Buzzi. Em relação ao recurso extraordinário, o TJRJ negou o seu seguimento (peça 76, p. 4) . Em consulta ao site do STJ, realizada em 9/3/2022, consta despacho do relator de 15/6/2021, determinando a devolução dos autos do recurso especial à Terceira Vice-Presidência do TJRJ.
Em outubro de 2018, a Anatel apresentou Suspensão de Segurança à Presidência do STJ, com o objetivo de 'impedir a efetivação do Plano em relação à Agência (SLS nº 2433/RJ) '. O Presidente do STJ indeferiu a liminar. Em função disso, foi interposto agravo interno para a Corte Especial do STJ (peça 72, p. 11) . Em consulta processual ao site do STJ, realizada em 9/3/2022, verificou-se que foi prolatado acórdão em 20/8/2020 que negou provimento ao agravo. Em 8/10/2020, o processo transitou em julgado.
Destarte, verifica-se que a propositura dessas ações judiciais buscava que os créditos da Anatel que foram incluídos no PRJ do Grupo Oi S.A. fossem tratados de acordo com as regras estabelecidas pela legislação que trata dos créditos não tributários das autarquias federais. Como visto, o PRJ homologado em janeiro de 2018 apresentava regras para pagamento desses créditos fora dos limites previstos pela legislação vigente à época. Com o aditamento ao PRJ, foram previstas regras para o pagamento desses créditos conforme o estabelecido no ordenamento jurídico.
É importante trazer à baila que a transação celebrada entre o Grupo Oi S.A. e a Anatel previu a renúncia do direito em que se fundam as ações ordinárias e embargos à execução ajuizados em relação aos débitos transacionados, conforme a Cláusula 3 do termo de transação (peça 100) :
3.1 O Grupo Oi se compromete a, no prazo de 5 (cinco) dias úteis contados da data de assinatura deste Instrumento, protocolar, nos autos de todas as ações listadas no Anexo III a este Instrumento, petições renunciando, em relação aos débitos aqui transacionados, ao direito em que se fundam as respectivas demandas, nos termos do art. 3º, V, da Lei nº 13.988/2020 e do art. 487, III, c, do Código de Processo Civil; e (ii) requerendo a extinção dos processos.
3.1.1 As providências previstas na cláusula 3.1 acima serão requeridas pelo Grupo Oi por meio de petições nos termos das minutas modelo anexas (Anexo VIII) .
3.2 O Grupo Oi se compromete a, no prazo de 5 (cinco) dias úteis contados da data de assinatura deste Instrumento, protocolar, nos autos de todas as ações listadas no Anexo II a este Instrumento, petições requerendo a suspensão de todas as execuções fiscais, até o pagamento definitivo dos créditos, nos termos do art. 12, 881º e 2º, da Lei nº 13.988/2020.
3.3 No prazo de 60 (sessenta) dias, contados do protocolo das petições previstas na cláusula 3.1 e 3.2 acima, a ANATEL apresentará petições, em todos os processos mencionados nas respectivas cláusulas, concordando integral e expressamente com os pedidos formulados pelo Grupo Oi.
 (...) 
3.6 Em relação aos demais eventuais débitos do Grupo Oi com a ANATEL, ainda não inscritos em Dívida Ativa e, portanto, não abrangidos pelo objeto deste Instrumento, as Partes reconhecem que está resguardado ao Grupo Oi o direito de discutir judicialmente, pelos meios e ao tempo que entender adequados, a legalidade, exigibilidade, liquidez, entre outros aspectos que digam respeito à sua certeza e liquidez. (os grifos não constam do original) 
Dessa forma, verifica-se a atuação diligente da PFE-Anatel, no sentido de buscar o tratamento dos créditos públicos da agência submetidos ao PRJ do Grupo Oi S.A. dentro dos ditames estabelecidos pela legislação, sendo que, com o aditamento ao PRJ, celebrou-se transação entre as partes, nos termos da Lei 13.988/2020 e seus regulamentos. Reputam-se tempestivas as diversas medidas adotadas pela PFE-Anatel, consubstanciadas na impugnação e nos agravos interpostos, a fim de resguardar o interesse público afeto aos créditos públicos não tributários da Anatel no bojo da recuperação judicial do Grupo Oi.
III. Execuções Fiscais
No Ofício 28/2019/PFE-Anatel/PGF/AGU, de 22/5/2019, foram apresentadas informações sobre as execuções fiscais ajuizadas pela Anatel em face do Grupo Oi no Tribunal Regional Federal da 2ª Região (TRF2) . Devido ao fato de as execuções fiscais tramitarem nesse Tribunal, a competência para o acompanhamento desses processos é da Procuradoria-Regional Federal da 2ª Região (PRF2) .
Em face da decisão que homologou o PRJ em 8/1/2018, a Anatel peticionou nos processos de execução fiscal que tramitam na Justiça Federal a desconsideração da deliberação da AGC e o prosseguimento das execuções fiscais. Em decorrência das várias decisões proferidas pelo TRF2, ficou evidenciada uma tendência favorável à tese defendida pela Anatel, de que os créditos da Agência não se sujeitam à AGC, de forma que não pode ser suspensa a execução fiscal pelo juízo da recuperação judicial. 
Apesar das decisões nesse sentido, as execuções fiscais foram suspensas por determinação do STJ, aguardando julgamento de Recurso Especial Repetitivo pelo STJ, em relação à 'possibilidade de realização de atos de constrição pela Fazenda Pública em empresas em Recuperação Judicial'. Essa determinação é relativa ao Tema Repetitivo 987/STJ, matéria objeto dos Recursos Especiais 1.694.261, 1.694.316 (Fazenda Nacional) e 1.712.484 (Estado de São Paulo) , considerados pelo STJ como representativos da controvérsia (peças 72, p. 6-11 e 110, p. 303) .
Segundo a PFE-Anatel (peça 110, p. 321) , os créditos da Anatel em relação ao Grupo Oi S.A. impactariam centenas de processos judiciais, sendo que quase todos os créditos constituídos já se encontravam na fase de execução fiscal ou constavam de ações anulatórias. Os demais ainda estavam sendo processados administrativamente para serem inscritos na dívida ativa, de maneira a ser realizada a execução fiscal.
32. Ademais, observa-se que o resultado final da AGC quanto aos créditos da Anatel tem impacto direto em centenas de processos judiciais nos quais a Anatel está representada por órgãos da Procuradoria-Geral Federal, sendo que praticamente a totalidade dos créditos constituídos já são objeto de execução fiscal ou de ações anulatórias e os que não estão em nenhum desses dois universos correspondem ao conjunto de créditos que serão encaminhados para inscrição em Dívida Ativa, tão logo se realizem os procedimentos necessários para tanto, em especial a notificação e a inscrição no Cadastro Informativo dos créditos não quitados de órgãos e entidades federais (CADIN) , sendo que, uma vez inscritos, esses créditos também serão objeto de execução fiscal.
Como já abordado no parágrafo 40 desta instrução, após a celebração da transação com as recuperandas, a Anatel continua realizando os procedimentos necessários para constituição e cobrança de seus créditos relacionados ao Grupo Oi. Também, a PFE-Anatel continua adotando as medidas necessárias para cobrança desses créditos, por meio de inscrição na dívida ativa e ajuizamento de execução fiscal. Isso demonstra que a agência tem agido de acordo com o interesse público, de maneira a resguardar o pagamento desses créditos.
CONCLUSÃO
O Grupo Oi S.A. requereu pedido de recuperação judicial, em 20/6/2016, em curso na 7ª Vara Empresarial da Comarca da Capital do Estado do Rio de Janeiro. Nos dias 19 e 20/12/2017, foi realizada a Assembleia Geral de Credores no âmbito dessa recuperação judicial, marcada pelo voto contrário da Anatel ao plano de recuperação proposto, homologado judicialmente em 8/1/2018, que estabelecia condições de pagamento a serem aplicadas aos créditos dessa agência reguladora desfavoráveis ao erário comparativamente àquelas previstas na legislação de regência.
A Procuradoria-Geral Especializada junto à Anatel adotou as providências judiciais cabíveis a fim de reverter tal situação, apresentando as impugnações e os recursos pertinentes. Ficou demonstrado que a atuação da PFE-Anatel foi no sentido de resguardar o interesse público, buscando que os créditos da agência incluídos no bojo da recuperação judicial do Grupo Oi fossem pagos conforme as regras preconizadas no ordenamento jurídico.
O Grupo Oi S.A. pleiteou em juízo o não encerramento da recuperação judicial em 4/2/2020. Em 26/6/2020, foi publicado o Edital do Aditamento ao Plano de Recuperação Judicial apresentado, mantendo as regras de pagamento previstas no PRJ original, tendo a Anatel apresentado Objeção ao aditamento. Em 20/7/2020, o Grupo Oi apresentou à Procuradoria-Geral Federal requerimento de transação em relação aos créditos da Anatel, nos termos da Lei 13.988/2020. Em 31/7/2020, a agência apresentou petição ao juízo da recuperação judicial para informar sobre esse pedido de transação. 
Em 13/8/2020, o Grupo Oi apresentou ao juízo da recuperação judicial atualização da proposta de aditamento ao PRJ. Essa atualização alterou a redação das cláusulas do plano de recuperação judicial relacionadas ao pagamento dos créditos da Anatel, como também incluiu novas cláusulas, contendo a previsão de pagamento desses créditos de acordo com a Lei 13.988/2020. 
Com esse aditamento ao PRJ, que tratou os créditos da Anatel de acordo com a legislação, foi dada orientação, pela PFE-Anatel e pelo Conselho Diretor, aos representantes da agência para que votassem favoravelmente ao plano de recuperação judicial na Assembleia Geral de Credores, realizada em 8/9/2020. O aditamento ao PRJ foi homologado pelo Juízo da Recuperação Judicial em 5/10/2020.
Conforme previsto no aditamento ao PRJ, foi celebrada transação entre a Anatel e o Grupo Oi S.A., nos termos do estabelecido na Lei 13.988/2020 e seus regulamentos. Os créditos que foram objetos da transação totalizaram cerca de R$ 14,3 bilhões, sendo que foram reduzidos para aproximadamente R$ 7,2 bilhões. Esse montante deverá ser pago em 84 meses. Esses valores correspondem a todos os créditos públicos não tributários da Anatel incluídos no bojo da recuperação judicial que se encontravam inscritos na dívida ativa até a data da celebração da transação.
Foi estabelecido na transação que os créditos que ainda não se encontravam inscritos na dívida ativa no momento da celebração seguirão os trâmites ordinários para a sua constituição e cobrança, não podendo ter nenhum impedimento decorrente da recuperação judicial, estabelecendo-se ao Grupo Oi a faculdade de solicitar parcelamento ou outra forma de composição prevista em lei para o pagamento desses créditos.
Ficou evidenciado que a Anatel continua adotando as medidas necessárias para a constituição e cobrança dos créditos públicos de natureza não tributária que não foram incluídos na transação celebrada. Segundo informações da agência, o Grupo Oi está adimplente com as obrigações estabelecidas no termo de transação, tendo realizado o pagamento integral das parcelas com vencimento até 31/5/2023.
Destarte, restou clara a atuação diligente da Anatel, no sentido de que os seus créditos públicos de natureza não tributária incluídos no bojo da recuperação judicial do Grupo Oi S.A. recebessem o tratamento de acordo o ordenamento jurídico. Reputam-se tempestivas as diversas medidas adotadas pela PFE-Anatel, consubstanciadas na impugnação e nos agravos interpostos, a fim de resguardar o interesse público afeto a esses créditos.
PROPOSTA DE ENCAMINHAMENTO
Ante todo o exposto, submetem-se os autos à consideração superior, para posterior encaminhamento ao Gabinete do Relator, ministro Jorge Oliveira, propondo:
a) considerar concluído o acompanhamento dos créditos da Agência Nacional de Telecomunicações (Anatel) , representados pelas multas impostas pela autarquia federal à recuperanda Oi S.A., atualmente inseridos nos autos do processo de recuperação judicial em curso na 7ª Vara Empresarial da Comarca da Capital do Estado do Rio de Janeiro, e cumpridos os itens 9.1 e 9.2 do Acórdão 2880/2018-TCU-Plenário;
b) informar à Anatel do acórdão que vier a ser proferido, destacando que o inteiro teor da deliberação pode ser acessado por meio do endereço eletrônico www.tcu.gov.br/acordaos;
c) encerrar o processo no e-TCU com fundamento no art. 169, inciso V, do Regimento Interno do TCU."
É o relatório.

Daniel Andrade Fonseca, Mariana Félix Gonçalves de Mateus e outros, representando Agência Nacional de Telecomunicações

Não atuou

ACOMPANHAMENTO. INCLUSÃO DE CRÉDITOS NÃO TRIBUTÁRIOS EM PROCESSO DE RECUPERAÇÃO JUDICIAL. AUSÊNCIA DE IRREGULARIDADES NA ATUAÇÃO DA AGÊNCIA REGULADORA. CUMPRIMENTO DE ITENS DO ACÓRDÃO 2.880/2018-PLENÁRIO. ARQUIVAMENTO.

RELATÓRIO DE ACOMPANHAMENTO (RACOM)

Secretaria de Infraestrutura Hídrica, de Comunicações e de Mineração (SeinfraCOM)

Em exame acompanhamento dos créditos da Agência Nacional de Telecomunicações (Anatel) , representados pelas multas impostas pela Agência à empresa Oi S.A., atualmente inseridos nos autos do processo de recuperação judicial da companhia, em curso na 7ª Vara Empresarial da Comarca da Capital do Estado do Rio de Janeiro/RJ.
2.	Por meio do Acórdão 2880/2018-TCU-Plenário, foi determinado à Procuradoria Federal Especializada junto à Anatel que, a cada seis meses, encaminhasse ao TCU informações sobre os andamentos relevantes e cópias de decisões que viessem a ser proferidas em processos nos quais esteja sendo tratada a questão da inclusão dos créditos não tributários da Anatel na recuperação judicial do Grupo Oi.
3.	A Anatel encaminhou as informações solicitadas, mas, em razão da aprovação da Lei 13.988/2020, que estabeleceu "os requisitos e as condições para que a União, as suas autarquias e fundações, e os devedores ou as partes adversas realizem transação resolutiva de litígio relativo à cobrança de créditos da Fazenda Pública, de natureza tributária ou não tributária", bem como tendo em vista as alterações no plano de recuperação judicial do Grupo Oi, aprovadas na Assembleia Geral de Credores (AGC) , em 8/9/2020, a unidade técnica encaminhou diligência à Agência, solicitando novas informações, sendo novamente atendida. Estão em análise, nesta fase processual, as informações prestadas e os documentos relacionados juntados aos autos.
4.	Em relação ao processo de recuperação judicial, ficou constatada a atuação diligente da Anatel no sentido de reverter as condições desfavoráveis de pagamento dos créditos da Agência inicialmente estabelecidas no plano de recuperação. 
5.	Fazendo um breve histórico desse processo, o Grupo Oi apresentou, em 20/6/2016, pedido de recuperação judicial, ora em curso na 7ª Vara Empresarial da Comarca da Capital do Rio de Janeiro. Em 19 e 20/12/2017, foi realizada, no âmbito dessa recuperação judicial, a Assembleia Geral de Credores, marcada pelo voto contrário da Anatel ao plano de recuperação proposto, homologado judicialmente em 8/1/2018, uma vez que o acordo estabelecia condições de pagamento desfavoráveis para os créditos da Agência comparativamente àquelas previstas na legislação de regência.
6.	Em 4/2/2020, o Grupo Oi pleiteou em juízo o não encerramento da recuperação judicial. Em 26/6/2020, foi publicado o Edital do Aditamento ao Plano de Recuperação Judicial apresentado, mantendo as regras de pagamento previstas no PRJ original, tendo a Anatel apresentado Objeção ao aditamento. Em 20/7/2020, o Grupo Oi apresentou à Procuradoria-Geral Federal requerimento de transação em relação aos créditos da Anatel, nos termos da Lei 13.988/2020. Em 31/7/2020, a Agência peticionou ao juízo da recuperação judicial para informar sobre esse pedido de transação. 
7.	É importante ressaltar que a Lei 13.988/2020 trouxe condições mais favoráveis às empresas em recuperação judicial devedoras de créditos junto a autarquias federais do que as previstas na anterior Lei 10.522/2002, inclusive com a possibilidade de celebrar transação com regras que permitem, entre outras coisas, a redução de até 50% do valor total dos créditos a serem transacionados, desde que não reduza o montante principal do crédito.
8.	Em 13/8/2020, o Grupo Oi apresentou ao juízo da recuperação judicial atualização da proposta de aditamento ao PRJ, contendo alteração das cláusulas relacionadas ao pagamento dos créditos da Anatel, e incluiu novas cláusulas, com a previsão de pagamento desses créditos de acordo com a Lei 13.988/2020. A Agência votou favoravelmente ao plano modificado na assembleia de credores de 8/9/2020, e o aditamento foi homologado em juízo em 5/10/2020, com a celebração da transação entre a Anatel e o Grupo Oi nos termos da Lei 13.988/2020 e seus regulamentos. Os créditos previstos na transação totalizaram cerca de R$ 14,3 bilhões, que foram reduzidos para aproximadamente R$ 7,2 bilhões, a serem pagos em 78 parcelas mensais. 
9.	Em resposta a diligência deste Tribunal, a Anatel informou que o Grupo Oi realizou o pagamento integral das parcelas com vencimento até 31/5/2023, e a parcela com vencimento em 30/6/2023 já está parcialmente paga, com o total de pagamentos, até 10/2/2022, de R$ 1.530.973.663,87. Isso indica que, até o momento, o Grupo Oi está adimplente com o estabelecido no instrumento de transação, tendo, inclusive, antecipado o pagamento de parcelas vincendas.
10.	Adicionalmente, a Anatel informou que continua adotando as medidas necessárias para constituição e cobrança de créditos não inscritos em dívida ativa e que, assim, não foram objeto da transação realizada com o Grupo Oi. 
11. 	Todo o quadro aqui descrito, a meu ver, traduz os esforços adequados e tempestivos que vêm sendo feitos pela Anatel com o objetivo de regularizar a cobrança dos créditos que detém frente ao Grupo Oi. Acompanho, desse modo, a proposta de considerar concluído o presente acompanhamento, arquivando-se este processo. 
	Ante o exposto, voto no sentido de que seja adotada a deliberação que ora submeto a este Colegiado.
TCU, Sala das Sessões, em 25 de maio de 2022.
JORGE OLIVEIRA 
Relator